臺灣板橋地方法院刑事判決　　　　　　　96年度訴字第1038號
公　訴　人　臺灣板橋地方法院檢察署檢察官
被　　　告　甲○○
指定辯護人　郭盈蘭律師
上列被告因違反臺灣地區與大陸地區人民關係條例案件，經檢察
官提起公訴（九十五年度偵字第二八一一九號），本院判決如下
：
    主  文
甲○○共同意圖營利，違反不得使大陸地區人民非法進入臺灣地
區之規定，處有期徒刑年貳月，減為有期徒刑壹年柒月。
    事  實
一、甲○○與丙○○（檢察官另行通緝中）因在軍中服役而結識
    ，退伍後受丙○○之邀，以每月新臺幣（下同）三萬元之代
    價擔任人頭，以「假結婚真入境」之方式引進大陸地區人民
    ，甲○○慮及剛退伍需錢花用，認有利可圖，與丙○○均明
    知大陸地區人民非經主管機關許可，不得進入臺灣地區，且
    與大陸地區成年女子丁○○並無結婚真意，基於意圖營利使
    大陸地區人民非法進入臺灣地區之共同犯意聯絡，約定由丙○○先支付四萬元予甲○○，前往大陸與丁○○辦理假結婚
    ，其餘款項則於丁○○進入臺灣地區後按月給付，使丁○○
    得以配偶身分來臺探親名義進入臺灣地區。謀議既定，甲○○隨即於九十四年七月二十九日搭機前往大陸地區，甲○○
    與丁○○均明知彼此間並無結婚之合意，仍於九十四年八月
    四日，在大陸地區四川省重慶市公證處，辦理公證結婚登記
    而取得結婚公證書，迨甲○○於九十四年八月七日返臺後，
    再將上開公證書送財團法人海峽交流基金會（以下簡稱海基
    會）辦理認證，於九十四年八月三十一日取得證明，並於同
    年九月四日填寫願意擔保丁○○入境臺灣地區之大陸地區人
    民進入臺灣地區保證書，向員警辦理對保手續，再填具大陸
    地區人民入出臺灣地區申請書，向內政部警政署入出境管理
    局（下稱境管局）以團聚為由申請丁○○入境，使該管承辦
    公務員審核後，於同年十一月二十八日許可進入臺灣地區，
    並製發中華民國臺灣地區旅行證，俾丁○○持以進入臺灣地
    區，丁○○隨即於同年十二月二十四日入境。甲○○復與丁○○持上開結婚公證書、海基會所出具核對前開公證書與重
    慶市公證員協會寄交之公證書副本相符之證明（下稱海基會
    證明）及丁○○之中華民國臺灣地區旅行證影本等資料，於
    九十五年六月五日前往該管臺南縣七股鄉戶政事務所填載結
    婚登記申請書，辦理與丁○○之結婚登記，使該管戶政事務
    所核發載有不實結婚、配偶資料之戶籍謄本予甲○○，以此
    一非法之方式使大陸地區人民進入臺灣地區。丁○○於入境
    後，並未與甲○○同住，隨即由丙○○將丁○○帶至臺北縣
    三重市某處居住，丙○○隨即與乙○○（本院另行以九十六
    年度簡字第二九五三號判決）、真實姓名年籍不詳之應召集
    團成員，共同基於意圖營利使女子與他人為性交行為之犯意
    聯絡，由真實姓名年籍不詳之人先將印有電話之色情小廣告
    張貼於路旁機車後視鏡上，使不特定男客閱覽上開廣告後撥
    打電話聯繫以每次性交易代價二千一百元至五千元不等之代
    價從事性交易，並由乙○○搭載丁○○前往應召，丁○○每
    次可從中獲取一千四百五十元，乙○○則每日收取三千元，
    其餘金額再由乙○○交予應召集團成員，藉資牟利。嗣男客
    戊○○於九十五年十二月一日下午九時三十分許，撥打電話
    聯繫約定以三千元之代價從事性交易，並於同日下午十時十
    分起迄十一時許止，在臺北縣新莊市○○路五七二號之花蝶
    旅館與丁○○完成性交易後，為警當場查獲，並扣得性交易
    所得八千五百元，經循線通知甲○○到案說明，始查悉上情
    。
二、案經臺北縣政府警察局新莊分局移送臺灣板橋地方法院檢察
    署檢察官偵查起訴。
    理  由
一、訊據被告甲○○對上揭違反臺灣地區與大陸地區人民關係條
    例罪，坦承不諱，核與證人丁○○於警詢、偵查中之證述互
    核相符。並有卷附入出境管理局九十五年十二月十三日境信
    凡字第○九五一一○九六五九○號函及所附之丁○○入出國
    日期證明書、面談紀錄、入境登記表、通行證、大陸地區人
    民進入臺灣地區旅行證申請書、臺南縣警察局佳里分局函、
    訪查紀錄、海基會證明書、結婚公證書、大陸地區人民進入
    臺灣地區保證書、戶籍謄本各一紙，臺北縣三重市戶政事務
    所九十五年十二月二十一日北縣重戶字第○九五○○一三○
    四八號函及所附之戶籍資料、臺南縣七股鄉戶政事務所九十
    五年十二月十八日南縣戶字第○九五○○○一八○一號函及
    所附結婚登記申請書、結婚公證書、海基會證明書、戶籍謄
    本各一份可稽及臺灣銀行臺南分行九十五年十二月二十七日
    臺南營密字第○九五○○○九七四二一號函及所附被告存款
    往來明細資料表、帳戶申請異動資料表足供證明。證人丁○○於警詢、偵查中之證述，為被告以外之人於審判外之陳述
    ，惟本院審理時提示上揭證人證詞為調查時，當事人就此並
    無異議，表示無意見，此有卷附審理筆錄足按；上揭入出境
    管理局、戶政事務所、銀行及警局之函件及所附文書，為公
    務員職務上製作之紀錄文書並無顯不可信之情況，依刑事訴
    訟法第一百五十九條之四第一款、第一百五十九條之五第二
    項之規定，均得作為證明被告犯罪之證據，附此敘明。被告
    任意性之自白與事實相符合，本件事證明確，犯行洵堪認定
    ，應依法論科。
二、按大陸地區雖因事實上之障礙，而為我國主權所不及，然倘
    行為人在大陸地區犯罪者，自仍應受我國法律之處罰，由此
    顯見大陸地區猶屬我中華民國之領域，我中華民國亦未放棄
    對大陸地區之主權，是自不得將「法權（主權）因事實上之
    障礙所不及」與「領域外之地」混為一談，此有最高法院八
    十九年度臺非字第九四號判決足供參照。而依上開見解，我
    國人民在大陸地區之法律行為，似應依我國法律規範，再參
    諸我國民法第七十二條規定「法律行為有背於公共秩序或善
    良風俗者，無效」及同法第八十七條第一項前段規定「表意
    人與相對人通謀而為虛偽意思表示者，無效」，我國人民在
    大陸地區假結婚者，依我國法律規定應係無效。再按臺灣地
    區人民與大陸地區人民結婚之方式及其他要件，依行為地之
    規定，臺灣地區與大陸地區人民關係條例第五十二條第一項
    定有明文；而大陸地區現施行之中華人民共和國民法通則第
    五十八條第一項第四款則係規定「惡意串通，損害國家、集
    體或第三人利益之行為無效」，依此說明，可知我國人民在
    大陸地區假結婚者，依大陸地區現行有效之法規亦屬無效。
    查丁○○係大陸地區人民，被告為臺灣地區人民，渠等雖係
    在大陸地區四川省重慶市結婚，然依上開規定，其通謀虛偽
    結婚者，不論係以我國法律規定為應適用之準據法，抑係依
    臺灣地區與大陸地區人民關係條例第五十二條第一項規定，
    以行為地即大陸地區之法律為應適用之準據法，均因渠等並
    無結婚之合意（惡意串通），而屬無效。次按大陸地區人民
    非經主管機關許可，不得進入臺灣地區，臺灣地區與大陸地
    區人民關係條例第十條第一項定有明文，大陸地區人民丁○○為達入境臺灣地區之目的，而與被告虛偽辦理結婚，並以
    此為由申請來臺，非但其結婚無效，且渠等係以徒具外觀合
    法形式之結婚，藉以規避對大陸地區人民進入臺灣地區之管
    制，自仍屬非法入境；準此，以「假結婚真入境」之脫法方
    式，進入臺灣地區，自仍該當犯罪，而非以偷渡者為限。被
    告以每月三萬元之代價充任「假老公」，並四萬元之代價辦
    理假結婚之方式，使大陸地區人民丁○○進入臺灣地區，除
    經被告於偵查及本院審理時屢次供認不諱外，並有上揭臺灣
    銀行臺南分行九十五年十二月二十七日臺南營密字第○九五
    ○○○九七四二一號函及所附被告存款往來明細資料表、帳
    戶申請異動資料表可按，被告顯係基於營利之意圖而為，核
    其所為係違反臺灣地區與大陸地區人民關係條例第十五條第
    一款之規定，應依同條例第七十九條第二項之罪論處。起訴
    書誤引七十九條第一項應有誤會，惟於準備程序中經公訴檢
    察官依本院諭知已經更正法條，應無庸再予變更。刑法已於
    九十四年二月二日修正公布，九十五年七月一日施行，有關
    刑法第二十八條關於成立共同正犯之標準，將原來共同正犯
    之共同「實施」犯罪，改為共同「實行」犯罪，剔除完全未
    參與犯罪相關行為之「實行」的「陰謀共同正犯」及「預備
    共同正犯」，是修正後之共同正犯之可罰性要件之範圍業已
    有限縮，本件被告就違反臺灣地區與大陸地區人民關係條例
    第七十九條第二項之罪與丙○○間，有犯意聯絡及行為分擔
    ，不論依修正前後有關共犯之規定，均成立共同正犯，經依
    刑法第二條第一項之規定比較之結果，修正前之規定並無不
    利，應依修正前即行為時之刑法第二十八條之規定應以共同
    正犯。被告犯罪時間係在九十六年四月二十四日以前，所犯
    為臺灣地區與大陸地區人民關係條例第七十九條第二項之罪
    ，非屬中華民國九十六年罪犯減刑條例第三條之罪名，應依
    該條例第二條第一項第三款之規定，減其刑期二分之一。爰
    審酌被告自任「假老公」供人蛇集團非法引進大陸地區人民
    ，以謀取暴利，所為已經破壞兩岸人民交流之管制，且敗壞
    社會善良風俗，惟被告係因甫自軍中退伍，認識不清，始犯
    本件罪行，本性非惡，又非集團首要份子，於犯罪後均坦承
    犯罪，顯有悔改之意，衡之被告之智識程度、犯罪所得等一
    切情狀，量處如主文所示之刑，以資懲儆。
三、公訴意旨另略以：被告甲○○持結婚公證書、海基會所出具
    核對前開公證書與重慶市公證員協會寄交之公證書副本相符
    之證明及丁○○之中華民國臺灣地區旅行證影本等資料，於
    九十五年六月五日前往該管臺南縣七股鄉戶政事務所填載結
    婚登記申請書，辦理與丁○○之結婚登記，使該管戶政事務
    所不知情之公務員憑以輸入電腦登載上開虛偽不實之結婚、
    配偶資料於職務上所掌管之戶籍登記資料之電子資訊檔案紀
    錄內為不實之結婚登記，並核發載有不實結婚、配偶資料之
    戶籍謄本予甲○○，足以生損害於公眾對於前開戶政機關掌
    理戶政業務作業正確性之信賴，因認被告另涉犯刑法第二百
    十四條之使公務員登載不實罪嫌云云。惟按刑法第二百十四
    條所謂使公務員登載不實事項於公文書罪，須一經他人聲明
    或申報，公務員即有登載之義務，並依其所為之聲明或申報
    予以登載，而其登載之內容又屬不實之事項，始足構成。若
    其所為聲明或申報，公務員尚須為實質之審查以判斷是否真
    實，始得為一定之記載者，即非本罪所稱之使公務員登載不
    實，應無刑法第二百十四條之適用，此經最高法院著有七十
    三年台上字第一七一○號判例足資參照。又戶籍法第二十五
    條、第五十四條、第五十六條分別規定：「戶籍登記事項自
    始不存在或自始無效時，應為撤銷之登記」、「申請人故意
    為不實之申請或有關機關、學校、團體、人民故意提供戶政
    機關不實之資料者，處新臺幣九千元以下罰鍰」、「本法有
    關罰鍰之處分，由戶政事務所為之」；而同法第四條、第十
    七條、同法施行細則第十三條第一項第六款、第二項復規定
    ，結婚登記之申請，申請人應於申請時提出證明文件正本，
    由戶政機關查驗核實後為之。足徵戶籍法所謂結婚之身分登
    記，並非僅指戶籍上之註記而已，實應包括有無結婚之事實
    行為在內，故如並無結婚之實而申請結婚登記，該管戶政事
    務所除可依上開規定科以行政罰鍰外，並得以實際上無結婚
    之事實，而逕行撤銷其結婚之登記，足見戶政機關對於人民
    之身分登記，非無實質之審核義務，此參之最高法院九十四
    年台上字第六六六七號判決亦明。綜合上開規定及判例、判
    決意旨觀之，為入境臺灣地區從事性交易而與臺灣地區人民
    假結婚，該管戶政機關之公務員顯有實質查核之義務，故被
    告縱有以虛偽結婚並申請身分之登記，亦與刑法第二百十四
    條之犯罪構成要件不合，原應為無罪判決之諭知，惟起訴書
    認此部分事實與上揭有罪判決部分，有裁判上一罪之牽連犯
    關係，爰不另為無罪判決之諭知。
據上論斷，應依刑事訴訟法第二百九十九條第一項前段，臺灣地
區與大陸地區人民關係條例第七十九條第二項，刑法第十一條前
段、第二條第一項前段、修正前刑法第二十八條，中華民國九十
六年罪犯減刑條例第二條第一項第三款、第七條，判決如主文。
本案經檢察官朱立豪到庭執行職務。
中　　華　　民　　國　　96　　年　　7 　　月　　31　　日
              臺灣板橋地方法院刑事第十八庭
              　　　　　審判長法　官  連育群
                              法　官  吳幸娥
                              法　官  王綽光
以上正本證明與原本無異
如不服本判決應於送達後10日內向本院提出上訴狀
                              書記官　許清秋
中　　華　　民　　國　　96　　年　　8 　　月　　1 　　日
附錄本案論罪科刑法條全文：
臺灣地區與大陸地區人民關係條例第15條
下列行為不得為之：
一　使大陸地區人民非法進入臺灣地區。
二　明知臺灣地區人民未經許可，而招攬使之進入大陸地區。
三　使大陸地區人民在臺灣地區從事未經許可或與許可目的不符
　  之活動。
四　僱用或留用大陸地區人民在臺灣地區從事未經許可或與許
    可範圍不符之工作。
五　居間介紹他人為前款之行為。
臺灣地區與大陸地區人民關係條例第79條
違反第15條第1款規定者，處1年以上7年以下有期徒刑，得併科
新臺幣1百萬元以下罰金。
意圖營利而犯前項之罪者，處3年以上10年以下有期徒刑，得併
科新臺幣5百萬元以下罰金。
前二項之首謀者，處5年以上有期徒刑，得併科新臺幣1千萬元以
下罰金。
前三項之未遂犯罰之。
中華民國船舶、航空器或其他運輸工具所有人、營運人或船長、
機長、其他運輸工具駕駛人違反第15條第1款規定者，主管機關
得處該中華民國船舶、航空器或其他運輸工具一定期間之停航，
或廢止其有關證照，並得停止或廢止該船長、機長或駕駛人之職
業證照或資格。
中華民國船舶、航空器或其他運輸工具所有人，有第1項至第4項
之行為或因其故意、重大過失致使第三人以其船舶、航空器或其
他運輸工具從事第1項至第4項之行為，且該行為係以運送大陸地
區人民非法進入臺灣地區為主要目的者，主管機關得沒入該船舶
、航空器或其他運輸工具。所有人明知該船舶、航空器或其他運
輸工具得沒入，為規避沒入之裁處而取得所有權者，亦同。
前項情形，如該船舶、航空器或其他運輸工具無相關主管機關得
予沒入時，得由查獲機關沒入之。